【裁判字號】    91,上更(一),802
【裁判日期】    920609
【裁判案由】    違反槍砲彈藥刀械管制條例等
【裁判全文】
臺灣高等法院刑事判決                        九十一年度上更(一)字第八０二號
    上  訴  人
    即  被  告  戊○○
    選任辯護人  林宏信律師
右上訴人因違反槍砲彈藥刀械管制條例等案件，不服台灣新竹地方法院八十六年度訴
緝字第三三號，中華民國八十八年二月二十五日第一審判決（起訴案號：台灣新竹地
方法院檢察署七十八年度偵字第一九一０號），提起上訴，經判決後，由最高法院發
回更審，本院判決如左：
    主  文
原判決撤銷。
戊○○共同以脅迫使人行無義務之事，累犯，處有期徒刑陸月，如易科罰金以佰元
折算壹日；又以非法方法剝奪人之行動自由，累犯，處有期徒刑陸月，如易科罰金以
佰元折算壹日。應執行有期徒刑拾月，如易科罰金以佰元折算壹日。
     事  實
一、戊○○曾犯傷害、逃亡、竊盜、恐嚇、妨害風化、違反槍砲彈藥刀械管制條例等
    罪，分別經法院判處罪刑確定，經台灣高等法院以七十六年一月五日七十六年度
    聲字第七七號裁定應執行有期徒刑六年六月，再經台灣高等法院以七十七年四月
    二十二日七十七年度聲減字第二五六四號裁定減刑並定應執行有期徒刑三年三月
    ，於七十七年四月二十二日執行完畢。詎仍不知悔改，於七十八年三月間，因友
    人甲○○（經臺灣新竹地方法院以八十三年十一月二十九日八十三年度訴緝字第
    一０五號判決判處有期徒刑八月確定）自土地掮客乙○○處，得知彭逸萍所有之
    新竹縣竹東鎮○○○段第三五五之四地號土地，擬出售他人，惟佃農丙○○不表
    同意，甲○○為賺取佣金，乃向乙○○聲稱：伊願試試看等語，並邀同戊○○及
    另二名不詳姓名年籍成年男子，共謀以威逼方法，脅迫丙○○同意，使丙○○行
    無義務之事，而攜帶三把類似手槍之不明物體，於七十八年三月二十四日上午十
    一時四十分許，駕駛車牌號碼五九─四五三三自用小客車，前往新竹縣芎林鄉秀
    湖村九鄰三一號金民砂石廠，與丙○○商談土地買賣事宜。甲○○於遭丙○○拒
    絕後，戊○○及該二名不詳姓名男子見狀，即掏出上開三把類似手槍之不明物體
    ，喝令丙○○同意出售土地，否則予以殺害，脅迫丙○○行無義務之事，丙○○
    迫不得已，只好虛與委蛇表示同意。又戊○○於上開時、地脅迫丙○○出售土地
    前，曾要求在場之丙○○媳婦丁○○○離開，唯丁○○○不從，仍在場旁觀。嗣
    戊○○等人掏出類似手槍之不明物體令丙○○同意出售土地時，丁○○○見狀即
    欲逃離現場，戊○○惟恐丁○○○外出報警，遂自行另行起意，先出手毆打丁○○○一個耳光（未成傷），復以類似手槍之不明物體抵住其前額，並嚇稱：之前
    叫妳走妳不走，現在已不讓妳走了，不怕死是不是等語，不讓丁○○○離開，而
    以非法方法剝奪丁○○○之行動自由。嗣因丙○○之子曾榮貴自外進入屋內，戊○○等人始駕車離去。
二、案經被害人丙○○報請新竹縣警察局竹東分局移送台灣新竹地方法院檢察署檢察
    官偵查起訴。
    理  由
壹、認定犯罪事實所憑之證據及理由
一、共犯甲○○夥同三名男子持類似手槍之不明物體抵住，並喝令被害人丙○○同意
    出售土地，其中一人並持類似手槍之不明物體抵住，並毆打被害人丁○○○一耳
    光，不讓被害人丁○○○離開，剝奪被害人丁○○○之行動自由等情，已迭據被
    害人丙○○、丁○○○於警訊、檢察官訊問及原法院、本院審理時指訴歷歷（見
    警卷第六至十一頁、偵查卷第十二、十三、十八、十九頁、原審卷第一一六頁、
    本院卷第一五四至一五七頁）。被害人丁○○○雖曾於原法院審理時指認上訴人
    即被告戊○○即為持用類似手槍抵住，並毆打伊耳光之人（見原審卷第一一六頁
    ），惟被害人丁○○○嗣後於本院前審及本院審理時已否認其能夠指認被告為作
    案之人（見上訴字第一一三五號卷第八四頁、本院卷第一一七頁），所為指認，
    前後已有不一。且事情係發生在七十八年四月間，而被害人丁○○○係於八十八
    年二月十一日始於原法院審理時指認被告，時隔已有十年之久，加以被害人丁○○○與被告素不相識，又被以類似手槍物品抵住，於驚恐莫名之際，對歹徒容貌
    不易認清，衡情亦難以正確指認。故被害人丁○○○於原法院指認被告其人等情
    ，本院不予採取，附此敘明。
二、共犯甲○○於警訊、檢察官訊問及台灣新竹地方法院八十三年度訴緝字第一０五
    號案件審理時始終供述被告確實參與上開犯行等語，且供詞詳細具體，經本院調
    卷核閱明確（見新竹縣警察局竹東分局七十八年四月一日調查筆錄、臺灣新竹地
    方法院檢察署七十八年偵字第一九一０號偵查卷第十七、四二頁及台灣新竹地方
    法院八十三年度訴緝字第一０五號卷第三三、四七、五九、七七頁）。共犯甲○○雖於原法院審理時證述被告並未參與等語，惟其就何以曾指稱被告參與之理由
    ，係證稱：是警察硬說是戊○○一起去，伊說不是，警察硬要說是。在檢察官訊
    問時說戊○○有參與是因為想交保，在法院審理時說戊○○有參與是因為想要趕
    快點回家照顧小孩等語（見原審卷第五一頁）。惟共犯甲○○於檢察官起訴前即
    已獲得交保，其於台灣新竹地方法院審理時猶迭次供述被告確實參與，堪認共犯
    甲○○於上開案件審理中並非為獲得交保而作不實陳述。至於共犯甲○○所稱於
    法院審理中係為趕快回家而作不實陳述之理由，核屬無稽。且共犯甲○○既有承
    認親自參與，供出其他共犯對自己罪責影響不大，堪信共犯甲○○應不會為脫免
    自己刑責而故為不實供述。且證人乙○○於本院審理時證述：伊有於檢察官訊問
    時說伊與甲○○各開一部車去，戊○○那部車好像有三個人，是甲○○事後跟伊
    說是戊○○帶人去，是事情發生後過幾天所說等語（見本院卷第一一四、一一五
    頁），足證共犯甲○○確實有跟證人乙○○表示被告帶人參與。如共犯甲○○係
    為應付警員逼供，或為求交保，而為被告參與之不實陳述，理應於其他場合為被
    告澄清方是，豈會仍向證人乙○○虛偽陳述被告參與。何況共犯甲○○對證人乙○○為不實陳述，實無必要。又被告於事發後未久，即逃亡國外，經發布通緝，
    於八十六年五月十四日始行歸案，其於當日台灣新竹地方法院法官訊以「對甲○○所述，他曾經與你和丙○○談論買賣土地，但沒有結果，有何意見」，曾應以
    「是一位奸商欠人土地，要找我一起去商談，我說我很忙，要江自己去」（見他
    字第一六號卷第九頁）。被告雖否認參與，惟仍承認共犯甲○○曾找其幫忙，足
    資印證共犯甲○○所為被告參與之供述，並非無的放矢。綜合上述，堪信共犯甲○○於原法院審理時證述被告並未參與等情，純係事過境遷，礙於其與被告朋友
    情面，所為迴護之詞，不能採信。
三、被害人丁○○○雖不能正確指認被告是否即為持槍不讓其離開之人，惟其於檢察
    官訊問時指稱係穿西裝之人持類似手槍物品抵住，不讓其離開等語（見偵查卷第
    十三頁），係時隔未久，且是以衣服特徵辨別，應無錯誤可能。而共犯甲○○於
    台灣新竹地方法院八十三年度訴緝字第一０五號案件審理時供述：那天穿西裝之
    人是戊○○等語（見台灣新竹地方法院八十三年度訴緝字第一０五號卷第四七頁
    ）。兩相對照，堪認係被告持類似手槍之物不讓被害人丁○○○離開無訛。
貳、本院對被告所為辯解之判斷
一、訊據被告否認有上開犯行，並辯稱：係甲○○因伊涉案很多，胡亂誣指伊參與。
    且被害人丙○○、丁○○○及丙○○之子曾榮貴均未能指認伊參與，不能率予認
    定伊犯罪等語。
二、經查，共犯甲○○所為被告參與之供述，可以採取等情，已如理由壹、二所述，
    且共犯甲○○誣指被告參與，亦無以脫免其刑責，並無誣指必要。
三、次查，被害人丙○○、丁○○○遭人以類似手槍物品抵住，驚恐萬分，且事發時
    間頗短，未能認清歹徒面貌，乃事理之常。又證人曾榮貴既僅與歹徒驚鴻一瞥，
    未能認清歹徒面貌，尤屬尋常，不能因此認定被告未有參與。
四、綜上所述，被告所辯乃卸責之詞，不足採信。是事證明確，被告犯行堪以認定，
    應依法論科。
、論罪之理由
一、核被告所為，脅迫被害人丙○○同意出售土地部分，係犯刑法第三百零四條第一
    項之強制罪；不讓被害人丁○○○離開部分，係犯刑法第三百零二條第一項非法
    剝奪他人行動自由罪。被告與共犯甲○○係為脅迫被害人丙○○同意出售土地而
    前往砂石廠，於強制被害人丙○○部分，被告與共犯甲○○及另二名不詳姓名男
    子間，有犯意之聯絡，及行為之分擔，應論以共同正犯。至於被告不讓被害人丁○○○離開，剝奪其行動自由部分，事出突然，並非共犯甲○○等人事前計劃範
    圍內之事，應係被告單獨另行起意所為，尚無證據證明其彼此間，有犯意之聯絡
    ，及行為之分擔，不能論以共同正犯。
二、被告前有如事實欄所載之犯罪、科刑及徒刑之執行情形，有台灣高等法院被告全
    國前案紀錄表在卷可稽。其受有期徒刑執行完畢後，五年內再犯有期徒刑以上之
    上開二罪，均應論以累犯，並加重其刑。
三、被告所犯上開二罪，犯意各別，行為互異，被害人不同，應分論併罰。
肆、本院撤銷原判決之理由
一、原判決以被告罪證明確，據以論罪科刑，固非無見。惟如事實欄所述被告所犯之
    罪，係經裁定應執行有期徒刑六年六月，再經裁定減刑並定應執行有期徒刑三年
    三月，原判決記載經裁定應執行有期徒刑六年二月，即有不合。又被害人丁○○○指認被告參與情節，應不能採取等情，已如前述，原判決引為認定被告犯罪之
    證據，亦有未洽。
二、被告上訴意旨仍執前詞，否認犯罪，指摘原判決不當，提起上訴，雖無理由，惟
    原判決既有上開可議之處，即屬無可維持，應由本院予以撤銷。
伍、本院自為判決之理由
一、本院爰審酌被告素行不良，夥眾持械威逼他人就範，惡性不輕，惟仍姑念被告等
    人未傷害被害人身體，且未有實際利得，犯罪情節尚非嚴重，及被告犯罪之手段
    並犯罪後態度等一切情狀，分別量處如主文第二項所示之刑，並定應執行之刑。
    。
二、按行為後法律有變更者，適用裁判時之法律，但裁判前之法律有利於行為人者，
    適用最有利於行為人之法律，刑法第二條第一項定有明文。刑法第四十一條關於
    易科罰金之規定，業經立法院於九十年一月四日修正，並經總統於同年月十日公
    布，同年月十二日生效。觀諸修正後得易科罰金之規定「犯最重本刑為五年以下
    有期徒刑以下之罪，而受六個月以下有期徒刑或拘役之宣告，因身體、教育、職
    業、家庭之關係或其他正當理由，執行顯有困難者，得以一元以上三元以下折算
    一日，易科罰金。但確因不執行所宣告之刑，難收矯正之效，或難以維持法秩序
    者，不在此限。併合處罰之數罪，均有前項情形，其應執行之刑逾六月者，亦同
    。」，較修正前同條所定「犯最重本刑為三年有期徒刑以下之罪，而受六個月以
    下有期徒刑或拘役之宣告，因身體、教育、職業或家庭之關係，執行顯有困難者
    ，得以一元以上三元以下折算一日，易科罰金」，顯然有利於被告。被告所犯二
    罪，既各受有期徒刑六月之宣告，並定應執行刑有期徒刑十月，爰依修正後規定
    ，諭知易科罰金之折算標準。
三、被告犯罪時間雖在七十九年十月三十一日以前，惟其於七十八年十一月二十一日
    即經通緝，而未於中華民國八十年罪犯減刑條例施行之日起十個月內自動歸案接
    受審判，依該條例第六條規定，不得依該條例規定減刑，併予敘明。
陸、本院對其他公訴意旨之判斷
一、公訴意旨另以：被告係持有手槍作案，因認被告另犯有修正前槍砲彈藥刀械管制
    條例第七條第四項罪嫌等語。
二、經查，現場所謂類似手槍既未擊發，已無從判斷或鑑定係何種槍械，且被害人丙○○、丁○○○亦無從明確指認係何種槍械，該槍械有無殺傷力，即屬不明。共
    犯甲○○並供稱：楊玉賦等人所攜帶手槍不知為真槍或假槍等語（見警卷第五頁
    ）。此外，本院復查無其他積極證據足認被告有何違反槍砲彈藥刀械管制條例犯
    行，並無確切證據證明被告持有槍械。不能證明被告有公訴意旨所指上開犯行，
    原應諭知此部分無罪之判決，惟公訴意旨認為此部分與上開經論罪科刑部分，有
    方法結果牽連犯之裁判上一罪關係，爰不另為無罪之諭知，併予敘明。
柒、適用之法律
一、刑事訴訟法第三百六十九條第一項前段、第三百六十四條、第二百九十九條第一
    項前段。
二、刑法第二條第一項前段、第二十八條、第三百零二條第一項、第三百零四條第一
    項、第四十七條、第四十一條、第五十一條第五款。
三、罰金罰鍰提高標準條例第一條前段、第二條。
本案經檢察官呂丁旺到庭執行職務。
中      華      民      國    九十二    年      六      月      九      日
                              臺灣高等法院刑事第二十庭
                                  審判長法  官  葉  麗  霞
                                        法  官  鄧  振  球
                                        法  官  李  錦  樑
右正本證明與原本無異。
強制罪部分不得上訴。
其餘如不服本判決，應於收受送達後十日內向本院提出上訴書狀，其未敘述上訴之理
由者並得於提起上訴後十日內向本院補提理由書（均須按他造當事人之人數附繕本）
。
                                        書記官  郭  台  發
中      華      民      國    九十二    年      六      月      十      日
附錄：本案論罪科刑法條全文
刑法第三百零二條第一項
私行拘禁或以其他非法方法，剝奪人之行動自由者，處五年以下有期徒刑、拘役或三
百元以下罰金。
因而致人於死者，處無期徒刑或七年以上有期徒刑，致重傷者，處三年以上十年以下
有期徒刑。
第一項之未遂犯罰之。
刑法第三百零四條第一項
以強暴、脅迫使人行無義務之事或妨害人行使權利者，處三年以下有期徒刑、拘役或
三百元以下罰金。
前項之未遂犯罰之。


司法院資訊處製作；財團法人民間司法改革基金會備份。
